臺灣板橋地方法院民事判決　　　　　　 93年度簡上字第224號
上　訴　人　乙○○
訴訟代理人　涂承嗣律師
　　　　　　賴玉梅律師
　　　　　　周福珊律師
複 代理 人　己○○
被 上訴 人　戊○○
訴訟代理人　李文中律師
　　　　　　林佩儀律師
複 代理 人　葉繼升律師
　　　　　　盧昱成律師
上列當事人間請求清償債務事件，上訴人對於中華民國93年5 月
31日臺灣板橋地方法院三重簡易庭93年度簡字第560 號第一審簡
易判決提起上訴，經本院於94年4 月19日言詞辯論終結，判決如
下：
    主      文
上訴駁回。
第二審訴訟費用由上訴人負擔。
    事實及理由
甲、程序方面：
    按訴之變更或追加，非經他造同意，不得為之，但第255 條
    第1 項第2 款至第6 款情形，不在此限。民事訴訟法第446
    條第1 項定有明文。又請求之基礎事實同一者，原告不受訴
    狀送達後不得將原訴變更或追加之限制，復為民事訴訟法第
    255 條第1 項第2 款所明定。本件被上訴人於原審係主張依
    消費借貸法律關係請求本件訴訟，嗣於94年4 月19日本院為
    言詞辯論時，則主張本件訴訟標的變更為依上訴人與哲技公
    司間之契約關係及債權讓與法律關係請求，被上訴人所為固
    屬訴之變更，上訴人雖不同意，惟因請求之基礎事實同一，
    依首揭規定，不在禁止之列，自應准許，合先敘明。
乙、實體方面：
  一被上訴人起訴主張：上訴人於民國（下同）78年間受雇於訴
    外人哲技有限公司（下稱哲技公司），擔任業務員一職，任
    職期間陸續侵占職務範圍內代收之款項計新台幣（下同）23
    0,700 元，為哲技公司發現後，上訴人同意返還，但為避免
    刑事訴追，遂於78年2 月28日以出具借款單並載稱「職員乙○○向公司借新台幣$ 貳拾萬元正。於每個月攤還新台幣
    伍仟元正」等語之方式表示。嗣被上訴人於78年3 月3 日代
    上訴人清償上開債務並經哲技有限公司轉讓上開債權，上訴
    人於91年10月5 日償還6,249 元後，另於91年12月12日出具
    乙紙書面予被上訴人，載稱：「葉先生您好，目前因經濟能
    力比較差，願意每個月先還參仟元。等能力好轉時會多還一
    些。請老闆通融。本人非常感謝二十年來照顧」等語，並於
    92年4 月8 日、5 月23日、7 月4 日各清償3,000 元，惟其
    後即未再為清償，尚欠積欠214,751 元未還，迭經催討，均
    不置理。上訴人於78年2 月28日出具之借款單隱藏返還侵占
    款項之意思，上訴人既與哲技公司成立契約，同意願返還哲
    技公司230,000 元，而被上訴人復自哲技公司受讓取得該公
    司對上訴人之上開債權，爰依上訴人與哲技公司間就上開借
    款單之約定及債權讓與法律關係提起本件訴訟，請求上訴人
    返還尚欠款項21 4,751元及自支付命令送達翌日起至清償日
    止，按年息5%計算之利息。
  二上訴人則以：本件係因78年間上訴人當時任職之哲技公司貨
    款有短少，上訴人為示負責，答應補足短少之貨款，始簽立
    原證2 之借款單，實則上訴人並未向哲技公司借貸任何款項
    ，該借款單乃上訴人與哲技公司間之通謀虛偽意思表示，自
    屬無效。又哲技公司或被上訴人從未通知上訴人債權讓與之
    事實，上訴人亦從未見過原證四之債權讓與證明書，姑不論
    被上訴人亦明知哲技公司與上訴人間無借貸關係存在，被上
    訴人主張受讓原證二借款單之債權，亦應由被上訴人先舉證
    證明。又上訴人承諾哲技公司補足之款項，均由會計甲○○
    按月自上訴人所領薪資中扣除，已無欠款。況本件借款發生
    於78年2 月28日，被上訴人於93年3 月24日始提起本件訴訟
    ，上訴人亦得為時效之抗辯等語，資為抗辯。
  三本件原審對於被上訴人之請求，判決被上訴人全部勝訴，並
    依職權宣告假執行。上訴人全部聲明不服，求為廢棄原判決
    ，並駁回被上訴人在第1 審之訴；被上訴人則求為判決駁回
    上訴。
  四兩造不爭執之事實：
    (一)上訴人於78年間受僱於哲技公司，並於78年2 月28日書立
      記載「職員乙○○向公司借新台幣$ 貳拾萬元正。於每
      個月攤還新台幣伍仟元正」等語之借款單（即原證2 ）予
      哲技公司。
    (二)被上訴人於78年3 月3 日提領230,000 元予哲技公司。
    (三)上訴人於91年12月12日書立記載「葉先生您好！目前因經
      濟能力比較差，願意每個月先還仟元。等能力好轉時會
      多還一些。請葉老板通融。本人非常感謝二十年照顧」等
      語之書面（即原證5 ）。
  五本件經依民事訴訟法第270 條之1 第1 項第3 款規定協議簡
    化爭點後，兩造同意本件爭點為：(一)原證2 之借款單是否出
    於上訴人與哲技有限公司間之通謀虛偽意思表示？上訴人有
    無向哲技公司借款230,000 元？(二)債權讓與之事實有無通知
    上訴人？(三)本件請求權有無罹於時效？(四)如有欠款，上訴人
    是否已清償完畢？茲將本院就上開爭點之判斷，析述如下：
    (一)就有關「原證2 之借款單是否出於上訴人與哲技有限公司
      間之通謀虛偽意思表示及上訴人有無向哲技公司借款230,
      000 元」爭點部分：
      1.查上訴人於78年2 月28日書立記載「職員乙○○向公司
        借新台幣$ 貳拾萬元正。於每個月攤還新台幣伍仟元
        正」等語之原證2 借款單予哲技公司，係因哲技公司於
        78 年1月查帳時發現上訴人向客戶收取之應收帳款未全
        部繳回公司，經當時哲技公司之負責人丙○○向上訴人
        詢問後，上訴人承認有挪用之情，因上訴人迄同年2 月
        份仍無法將挪用之款項歸還，而公司結帳時間又已屆至
        ，丙○○遂與上訴人及為被上訴人管理財務之丁○○共
        同商議，決定由被上訴人先行出資，代上訴人還款予哲
        技公司，以利哲技公司結帳，至於被上訴人代墊之款項
        再由上訴人之後分期清償，惟鑑於上訴人侵占公款之行
        為有刑責的問題，故由上訴人以書立借款單之方式來表
        現等情，業據證人丙○○、丁○○到場證述基詳。
      2.由證人上開證詞可知，上訴人書立原證2 借款單予哲技
        公司，並非因上訴人與哲技公司間有230,000 元之借貸
        法律關係存在，而係上訴人與哲技公司為避免上訴人侵
        占公款之行為遭受刑事訴追，始將渠等就上訴人挪用之
        公款230,000 元應如何返還乙節所達成之協議，以出具
        借款單之方式來表現。故其文字上雖係記載上訴人向哲
        技公司借款230,000 元應按月返還，但實際上乃係隱藏
        上訴人允諾願將所挪用之公款230,000 元返還哲技公司
        之意思表示。
      3.按表意人與相對人通謀而為虛偽意思表示者，其意思表
        示無效，但不得以其無效，對抗善意第三人；又虛偽意
        思表示，隱藏他項法律行為者，適用關於該項法律行為
        之規定。民法第87條第1 項、第2 項定有明文。本件上
        訴人與哲技公司明知渠等間並無借款230,000 元之事實
        ，竟由上訴人於78年2 月28日出具記載「職員乙○○向
        公司借新台幣$ 貳拾萬元正。於每個月攤還新台幣伍
        仟元正」等語之非真意表示之借款單予哲技公司，依上
        揭民法第87條第1 項規定，該借貸之意思表示既係出於
        上訴人與哲技公司之通謀虛偽意思表示而為，自屬無效
        。
      4.惟查，上訴人與哲技公司係為避免上訴人侵占公款之行
        為受刑事訴追，始由上訴人出具非出於真意表示之借款
        單予哲技公司，實則該借款單隱藏上訴人允諾願將所挪
        用之公款230,000 元返還哲技公司的真正效果意思，已
        如前述，故被上訴人主張上訴人出具之借款單隱藏上訴
        人允諾返還侵占款項之意思，即屬有據，堪予採信。依
        民法第87條第2 項規定，上訴人與哲技公司間之借貸行
        為雖因通謀虛偽意思表示而歸於無效，但所隱藏真正之
        上訴人允諾願將挪用之公款230, 000元返還哲技公司之
        行為，則屬有效。是以，被上訴主張哲技公司對上訴人
        有230,000 元之債權存在，亦堪認定為真實。
    (二)就有關「債權讓與之事實有無通知上訴人」爭點部分：
      1.查被上訴人主張其自哲技公司受讓該公司對上訴人所有
        之上開230,000 元債權，並已將債權讓與之事實通知上
        訴人等情，業據被上訴人提出哲技公司出具之債權讓與
        證明書影本1 紙為證，且證人丙○○亦到場證稱：「因
        為是被上訴人出錢清償的，所以公司就把這筆債權讓與
        被上訴人，當時大家在談論如何向被上訴人借錢來清償
        上訴人虧空的公款以及之後上訴人應該把錢還給被上訴
        人，乙○○都有在場並同意，所以才會借得到錢」等語
        綦詳，足認被上訴人上開主張為真實，堪予採信。
      2.上訴人雖抗辯哲技公司或被上訴人從未通知債權讓與之
        事實，上訴人亦未見過原證4 之債權讓與證明書云云，
        惟此顯與上開證據資料所示不符。此外，上訴人曾於91
        年12月12日書立記載「葉先生您好！目前因經濟能力比
        較差，願意每個月先還仟元。等能力好轉時會多還一
        些。請葉老板通融。本人非常感謝二十年照顧」等語之
        書面予被上訴人，為兩造不爭執之事實。而該書面乃係
        上訴人就所虧空之公款由被上訴人代墊，上訴人事後表
        明願以分期清償之方式將款項返還被上訴人乙事所立之
        書面文件，復據證人甲○○到場證明屬實。由此足徵上
        訴人應已知悉被上訴人自哲技公司受讓債權之事，否則
        上訴人要無可能向被上訴人表示願將被上訴人代墊之虧
        空款項以分期清償之方式返還被上訴人之理，故上訴人
        抗辯其未受債權讓與通知，顯無足採，難信為真實。
    (三)就有關「本件請求權有無罹於時效」爭點部分：
      1.按請求權，因十五年間不行使而消滅；又消滅時效，自
        請求權可行使時起算，因承認而中斷。民法第125 條第
        1 項前段、第128 條前段、第129 條第1 項第2 款分別
        定有明文。查哲技公司對上訴人所有之230,000 元債權
        係成立於78年2 月28日，斯時請求權即可行使，故以消
        滅時效期間15年計算，被上訴人受讓之該債權請求權即
        應於93年2 月28日前行使。本件被上訴人雖遲於93年3
        月23日始向本院聲請核發支付命令，惟被上訴人於時效
        尚未完成前之91年12月12日曾出具原證5 之書面予被上
        訴人，依該書面所載「目前因經濟能力比較差，願意每
        個月先還仟元，等能力好轉時會多還一些」等語觀之
        ，堪認係上訴人承認被上訴人對其有上開債權存在之觀
        念通知，故依民法第129 條第1 項第2 款規定，消滅時
        效即因此而中斷。而時效中斷者，自中斷之事由終止時
        ，重行起算，復為民法第137 條第1 項所明定，是以，
        本件請求權之時效於91年12月12日因上訴人承認而中斷
        後即應重行起算，被上訴人於93年3 月23日向本院請求
        上訴人給付（被上訴人原聲請核發支付命令，因上訴人
        異議而視為起訴），其請求權自未罹於時效。
      2.上訴人雖辯稱其於91年12月12日書立之原證5 ，與本件
        被上訴人之請求無關，且該書面係在不確知是否尚有積
        欠被上訴人款項下簽立，又未指明欠款之內容，並非係
        承認債務云云。惟原證5 之書面係上人訴人就所虧空之
        公款由被上訴人代墊，上訴人事後表明願以分期清償之
        方式將款項返還被上訴人乙事所立之書面文件，業經證
        人甲○○證述明確，已詳述如前，故上訴人所辯，應係
        卸責之詞，洵無足採。
    (四)就有關「如有欠款，上訴人是否已清償完畢」爭點部分：
      1.查上訴人既抗辯欠款業已清償完畢，自應就此有利於己
        之事實負舉證之責。而上訴人就此爭點僅以傳訊證人甲○○為其證據方法，有上訴人所提93年9 月16日民事上
        訴理由暨調查證據聲請狀及本院94年1 月3 日準備程序
        筆錄在卷可稽。故上訴人於94年1 月3 日準備程序終結
        後，始於94年1 月21日以民事爭點整理書狀表示就此爭
        點尚有證人許錦龍、楊嘉仁、紀世宏等人可證並聲請本
        院訊問，惟前開證據之聲明既未於準備程序主張，依民
        事訴訟法第276 條第1 項之規定，即不得於準備程序後
        行言詞辯論時主張，故關於上訴人此部分證據之聲明，
        本院自得不予調查，先此敘明。
      2.次查，上訴人僅返還被上訴人15,249元，餘款迄今未還
        ，有被上訴人提出原證6 之收款紀錄影本1 紙為證，並
        經證人甲○○到場證明屬實，足認上訴人抗辯欠款業已
        清償完畢云云，與事實不符，委無可採。
  六綜上所述，本件被上訴人主張上訴人於78年2 月28日出具之
    借款單隱藏上訴人允諾將侵占之款項230,000 元返還哲技公
    司之真正效果意思，被上訴人已自哲技公司受讓取得上開債
    權，上訴人對債權讓與之事實亦已知悉，上訴人雖為部分清
    償，但至今仍有餘款214,751 元未償等情為可採，上訴人所
    辯則均無可取，故被上訴人依上訴人與哲技公司間就上開借
    款單之約定及債權讓與法律關係提起本件訴訟，請求上訴人
    返還214,751 元及自支付命令送達翌日即93年4 月12日起至
    清償日止，按年息5%計算之利息，為有理由，應予准許。又
    就民事訴訟法第427 條第1 項至第4 項訴訟適用簡易程序所
    為被告敗訴之判決，法院應依職權宣告假執行，民事訴訟法
    第389 條第1 項第3 款定有明。是原審判命上訴人如數給付
    ，並依職權宣告假執行，其結論於法尚無違誤。上訴意旨指
    摘原判決不當，求予廢棄改判，為無理由，應予駁回其上訴
    。
  七據上論結，本件上訴為無理由，依民事訴訟法第436 條之1
    第3 項、第449 條第1 項、第78條，判決如主文。
中　　華　　民　　國　　94　　年　　5 　　月　　3 　　日
                  民事第二庭    審判長法　官　林玫君
                                      法　官　鍾啟煌
                                      法　官　程怡怡
以上正本證明與原本無異
本判決不得上訴
中　　華　　民　　國　　94　　年　　5 　　月　　3 　　日
                                      書記官　楊舒惟
